臺灣南投地方法院刑事判決
111年度易字第200號
公  訴  人  臺灣南投地方檢察署檢察官 
被      告  蔡國基



上列被告因妨害秩序等案件，經檢察官提起公訴（111 年度偵字
第3255號），本院判決如下：
    主      文
蔡國基犯僭行公務員職權罪，處拘役伍拾伍日，如易科罰金，以
新臺幣壹仟元折算壹日。又犯誹謗罪，處拘役肆拾日，如易科罰
金，以新臺幣壹仟元折算壹日。應執行拘役玖拾日，如易科罰金
，以新臺幣壹仟元折算壹日。
    事實及理由
壹、犯罪事實
    蔡國基因其果園遭越南國籍人行竊，懷疑阮氏草與之有涉，
　　竟基於僭行公務員職權之接續犯意，於民國111 年1 月30日
　　晚間6 時50分許，在南投縣竹山鎮東鄉路與延山路之交岔路
　　口，向阮氏草聲稱其為內政部移民署（下稱移民署）之人員
　　，詢問阮氏草是否為越南國籍人，且要求阮氏草出示居留證
　　明供其查驗，阮氏草遂以電話通知其女柯秀季攜帶其國民身
　　分證到場，柯秀季到場後，見蔡國基仍佯稱其為移民署人員
　　，並要求出示身分證明文件供其查驗，柯秀季方將自己與阮
　　氏草之國民身分證交由蔡國基查證，蔡國基即以此方式冒充
　　移民署公務員行使查證身分之職權。阮氏草見蔡國基此舉，
　　心生有異，乃聯絡南投縣竹山鎮延平里里長林鴻義到場，林
　　鴻義遂於111 年1 月30日晚間7 時10分許，至南投縣○○鎮
　　○鄉路00○00號前，並質問蔡國基是否為移民署人員、為何
　　能要求他人提出證件，蔡國基因而心生不滿，另意圖散布於
　　眾，而基於誹謗之接續犯意，於不特定多數人可共見共聞之
　　上開地點，向在場圍觀之民眾具體指摘林鴻義「里長包庇、
　　縱放人犯」、「里長是要來關說的」等語，足以貶損林鴻義
　　之名譽及社會評價。
貳、程序部分
一、法院認為應科拘役、罰金或應諭知免刑或無罪之案件，被告
    經合法傳喚無正當理由不到庭者，得不待其陳述逕行判決，
　　刑事訴訟法第306 條定有明文。查被告蔡國基經合法傳喚，
　　於111 年10月13日審理期日無正當理由未到庭，此有本院送
　　達證書及刑事報到單（本院卷第59、75頁）存卷為據，又被
　　告並無在監在押之情形，亦有卷附之臺灣高等法院在監在押
　　全國紀錄表可證，本院審酌全案犯罪事實情節及證據，認宜
　　處拘役之刑，爰不待其到庭陳述，逕由檢察官一造辯論而為
　　判決，先予敘明。
二、按被告以外之人於審判外之陳述雖不符刑事訴訟法第159 條
　　之1 至之4 等規定，而經當事人於審判程序同意作為證據，
　　法院審酌該言詞陳述或書面陳述作成時之情況，認為適當者
　　，得為證據；當事人、代理人或辯護人於法院調查證據時，
　　知有刑事訴訟法第159 條第1 項不得為證據之情形，而未於
　　言詞辯論終結前聲明異議者，視為有前項之同意，同法第15
　　9 條之5 定有明文。該法之立法意旨在於傳聞證據未經當事
　　人之反對詰問予以核實，原則上先予排除。惟若當事人已放
　　棄反對詰問權，於審判程序中表明同意該等傳聞證據可作為
　　證據；或於言詞辯論終結前未聲明異議，基於尊重當事人對
　　傳聞證據之處分權，及證據資料愈豐富，愈有助於真實發見
　　之理念，且強化言詞辯論主義，使訴訟程序得以順暢進行，
　　上開傳聞證據亦均具有證據能力。查下述經本院於審理期日
　　踐行調查證據程序之被告以外之人於審判外陳述，經本院審
　　酌全部卷證資料，認為作成當時之狀態，並無違背個人意思
　　而為陳述或出於違法取供之情形，且無任何反於真實之情事
　　，而檢察官於本院審理中並不爭執證據能力及真實性，另被
　　告對於證據能力部分除未曾聲明異議之外，其經本院合法傳
　　喚後，無正當理由未到庭，自屬反對詰問權之放棄，是認該
　　等證據尚屬適當，俱有證據能力。
參、認定犯罪事實所憑之證據及理由
一、僭行公務員職權犯行部分
㈠、訊據被告固坦承有向告訴人阮氏草、柯秀季收取並觀看其等
　　之身分證，然矢口否認有何僭行公務員職權之犯行，並於警
　　詢及偵查中辯稱：我不認識阮氏草及柯秀季，但因為有外勞
　　到我的果園偷水果，所以我想知道是誰打電話報警，才請她
　　們拿身分證出來，以證明我有請別人報警，我沒有跟阮氏草
　　、柯秀季說我是移民署人員，我只有說我舅舅是移民署人員
　　云云。
㈡、被告因其果園遭越南國籍人行竊，懷疑告訴人阮氏草與之有
　　涉，於111 年1 月30日晚間6 時50分許，在南投縣竹山鎮東
　　鄉路與延山路之交岔路口，要求告訴人阮氏草出示居留證明
　　供其查驗，告訴人阮氏草則以電話通知其女即告訴人柯秀季
　　攜帶其國民身分證到場，告訴人柯秀季到場後，即將自己與
　　告訴人阮氏草之國民身分證交由被告查看等客觀情節，為被
　　告於警詢及偵查中所未予爭執，核與證人即告訴人阮氏草、
　　柯秀季證述之內容相符，並有告訴人柯秀季之指認犯罪嫌疑
　　人紀錄表在卷可參，此部分事實，首堪認定。
㈢、被告於上開時、地，取得並查驗告訴人阮氏草、柯秀季之國
　　民身分證前，有多次向告訴人阮氏草、柯秀季表示其為移民
　　署人員乙節，分據告訴人阮氏草（本院卷第80、81頁）、柯
　　秀季（本院卷第82、83頁）於本院審理時，以證人身分結證
　　歷歷並互核相符，再衡以除非受依法有查驗身分權限者之要
　　求，否則一般人並無任意出示自己之身分證明文件供他人觀
　　覽，以免個人資料外洩而遭他人作不法利用之常情，倘被告
　　未曾向告訴人阮氏草、柯秀季揚稱其為移民署人員，告訴人
　　阮氏草、柯秀季豈有可能將其等國民身分證交出給被告查看
　　之理？此情亦可自證人阮氏草、柯秀季於本院審理時，均證
　　稱若被告並未向其等宣稱係移民署人員，其等均不會願意將
　　國民身分證交給被告查看等語（本院卷第81、83頁），而獲
　　得核實，則被告確實有先向告訴人阮氏草、柯秀季表示其為
　　移民署人員，方要求其等提出身分證明文件以供查核一情，
　　堪以認定無訛。被告雖辯稱，其僅有陳稱其舅舅為移民署人
　　員，並未表示自己是移民署人員云云，然此一辯解與上開證
　　據調查之結果已有不符，證人阮氏草、柯秀季亦於本院審理
　　時證稱，被告一開始是向其等宣稱自己是移民署人員，等到
　　里長及警察到場後，方改稱舅舅是移民署人員等語明確，是
    被告此部分所辯，顯屬臨訟卸責之詞，無從採信。
㈣、按冒充公務員而行使其職權之僭行職權罪，係指無此職權而
    僭越行使者而言，故行為人除冒充公務員之外，尚須有僭越
    行使職權之行為，始屬相當（最高法院95年度台上字第5058
　　號判決意旨參照）；又所謂僭行職權，係指無此職權僭越行
　　使者而言，若其職權原係出諸有權者之授與，則不成立本罪
　　（最高法院23年上字第21號判決意旨參照）。另按「移民署
　　執行職務人員於執行查察職務時，得進入相關之營業處所、
　　交通工具或公共場所，並得對下列各款之人查證其身分：…
　　」、「移民署執行職務人員依前條規定查證身分，得採行下
　　列必要措施：三、令出示身分證明文件。」入出國及移民法
　　第67條第1 項、第68條第3 款分別定有明文。經查，依上開
　　入出國及移民法之規定可知，移民署執行職務人員依法有查
　　證特定人等身分之權限，則被告既非移民署之人員，主觀上
　　對此亦明確知悉，卻向告訴人阮氏草、柯秀季陳稱其係移民
　　署人員，而要求其等提出國民身分證並實際進行查驗之舉措
　　，當屬僭越移民署公務員而行使其所無之查證身分職權，揆
　　諸旨揭最高法院判決要旨，已該當僭行公務員職權罪之主、
　　客觀構成要件，亦無疑義。
二、誹謗犯行部分
㈠、訊據被告固坦承有口出「里長包庇、縱放人犯」、「里長是
　　要來關說的」等話語，然矢口否認有何誹謗犯行，並於警詢
　　及偵查中辯稱：我雖然有說上開話語，但那是因為里長認識
　　我，我跟他反應屋內有逃逸外勞，但他卻不理我，還叫我趴
　　下，導致逃逸外勞跑掉，我才這樣說云云。
㈡、阮氏草因受被告要求出示證件以查驗身分，心生有異，乃聯
    絡南投縣竹山鎮延平里里長即告訴人林鴻義到場，告訴人林
    鴻義遂於111 年1 月30日晚間7 時10分許，至南投縣○○鎮○
    鄉路00○00號前，並質問被告是否為移民署人員、為何能
　　要求他人提出證件，被告即當場陳稱：「里長包庇、縱放人
　　犯」、「里長是要來關說的」等語之客觀情節，被告於警詢
　　及偵查中並不爭執，核與證人即告訴人林鴻義證述之內容一
　　致，並有告訴人林鴻義之指認犯罪嫌疑人紀錄表在卷可參，
　　此部分事實，首堪認定。又被告陳述上開話語之地點，為南
　　投縣○○鎮○鄉路00○00號前，則除了身在現場之阮氏草、
　　柯秀季及告訴人林鴻義外，任何經過此處之不特定多數人也
　　均能共同見聞被告所稱之此些話語，甚為明確，此節亦可先
　　予認定。
㈢、被告本案所稱「里長包庇、縱放人犯」、「里長是要來關說
　　的」等話語，自客觀第三人之觀點出發，其意涵乃具體指摘
　　告訴人林鴻義身為里長，卻對非法行為協助予以隱瞞，已足
　　使聽聞此些話語之理性第三人，認為告訴人林鴻義有濫用公
　　權力之嫌疑，被告亦表明其之所以陳述此些話語，是因認告
　　訴人林鴻義對其所為處理逃逸外勞之要求置之不理，反而令
　　其趴下，導致逃逸外勞跑掉，才會陳述如此言語。然衡諸我
　　國社會常情，公務員濫用公權力之行為，實屬民眾極為厭惡
　　之事，也會折損對公務員依法秉公執行職務之信任，此觀告
　　訴人林鴻義於本院訊問時，以證人身分具結證稱：「（里長
　　是否為廣義的公務員？）是。（一般人如果聽到公務員包庇
　　人犯、縱放人犯或是去關說，會不會對這公務員的廉潔性產
　　生懷疑？）會。」等語（本院卷第85頁），即可見得，則被
　　告指述告訴人林鴻義有濫用公權力之嫌疑，也足使聽聞者鄙
　　棄告訴人林鴻義之為人，使告訴人林鴻義之名譽及人格因此
　　受損，告訴人林鴻義亦確認稱，其因被告此些話語，而有名
　　譽受損之主觀感受等語（本院卷第86頁），是被告旨揭所言
　　，核屬誹謗用語，並無疑義。又本院審酌被告之智識經驗並
　　無不若常人之情形，及於警詢、偵查中接受詢、訊問時，均
　　能切合問題而為回答，甚至替自己提出辯解，足徵其用字遣
　　詞之能力正常，對於此些話語會貶損告訴人林鴻義之名譽及
　　人格一節，斷無不知之理，卻仍在南投縣○○鎮○鄉路00○
　　00號前之公開場所進行陳述，其主觀上係基於誹謗之犯意，
　　昭昭甚明。
㈣、被告雖執前詞為己辯解，然未能提出證據以支持其辯稱之情
　　為真，復據告訴人林鴻義否認在卷，自無從僅憑被告之空言
　　，即忽視上開證據調查之結論，而逕對被告為有利認定，自
　　屬當然。
三、綜上，本案事證明確，被告所為僭行公務員職權及誹謗犯行
　　，均堪認定，皆應依法論科。
肆、論罪科刑
一、核被告所為，係犯刑法第158 條第1 項之僭行公務員職權罪
　　，及同法第310 條第1 項之誹謗罪。被告對告訴人阮氏草、
　　柯秀季佯稱其為移民署人員，並先後要求告訴人阮氏草、柯
　　秀季提出身分證供其確認身分之僭行公務員職權犯行；及被
　　告以「里長包庇、縱放人犯」、「里長是要來關說的」等話
　　語誹謗告訴人林鴻義之犯行，各係於密切接近之時、地實施
　　，且分別侵害同一法益，各行為之獨立性極為薄弱，依一般
　　社會健全觀念，於時間差距上，難以強行分開，在主觀上顯
　　係分別基於單一之僭行公務員職權及誹謗犯意，均應僅成立
　　接續犯之包括一罪。
二、被告所犯上開2 罪間，其犯意有別，行為互殊，應予分論併
　　罰。
三、爰審酌被告假冒移民署人員之身分，而取得並查看他人之身
　　分證件，以此方式僭行公務員職權，損及移民署形象及其人
　　員執行職務之公信力，復在公開場合以不當言詞誹謗公職人
　　員，聞見此些話語之他人，亦有高度可能會對公職人員形成
　　不良看法，犯後始終否認犯行，亦未與本案告訴人達成和解
　　，此等情節，於量刑上自應納入量刑因子之一部而予以通盤
　　斟酌；兼衡被告於警詢時自陳為高中肄業之智識程度，業工
　　，家庭經濟狀況小康，及從事本案犯行之動機、目的、所使
　　用之手段、前科素行等一切情狀，分別量處如主文所示之刑
　　，並定其應執行刑如主文所示，及就所宣告之刑及所定之應
　　執行刑，均諭知易科罰金之折算標準，以資懲儆。
據上論斷，應依刑事訴訟法第299 條第1 項前段、第306 條，判
決如主文。
本案經檢察官石光哲提起公訴，檢察官吳宣憲、石光哲到庭執行
職務。
中　　華　　民　　國　　111 　年　　10　　月　　25　　日
　　　　　　　　　刑事第二庭    法　官  陳育良
以上正本與原本無異。
如不服本判決應於收受送達後20日內向本院提出上訴書狀，並應
敘述具體理由；其未敘述上訴理由者，應於上訴期間屆滿後20日
內向本院補提理由書（均須按他造當事人之人數附繕本）「切勿
逕送上級法院」。
告訴人或被害人如對於本判決不服者，應具備理由請求檢察官上
訴，其上訴期間之計算係以檢察官收受判決正本之日期為準。
                                書記官  林儀芳
中　　華　　民　　國　　111 　年　　10　　月　　25　　日
附錄本案論罪科刑法條全文
中華民國刑法第158 條　　　　　　　　　
冒充公務員而行使其職權者，處三年以下有期徒刑、拘役或一萬
五千元以下罰金。
冒充外國公務員而行使其職權者，亦同。　　　　　　　　　　

中華民國刑法第310 條
意圖散布於眾，而指摘或傳述足以毀損他人名譽之事者，為誹謗
罪，處一年以下有期徒刑、拘役或一萬五千元以下罰金。
散布文字、圖畫犯前項之罪者，處二年以下有期徒刑、拘役或三
萬元以下罰金。
對於所誹謗之事，能證明其為真實者，不罰。但涉於私德而與公
共利益無關者，不在此限。